【裁判字號】    88,上,1037
【裁判日期】    890201
【裁判案由】    返還不當得利
【裁判全文】
臺灣高等法院民事判決  八十八年度上字第一○三七號
      上  訴  人  乙○○
      訴訟代理人  莊乾城律師
      複  代理人  林清源律師
      被  上訴人  甲○○○    .
      訴訟代理人  陳麗真律師
      複  代理人  陳峰富律師
右當事人間請求返還不當得利事件，上訴人對於中華民國八十八年六月七日臺灣板橋
地方法院八十八年度訴字第三七號第一審判決提起上訴，本院判決如左：
    主    文
上訴駁回。
第二審訴訟費用由上訴人負擔。
    事    實
甲、上訴人方面：
一、聲明：求為判決：
  (一)原判決廢棄。
  (二)右廢棄部分，被上訴人應給付上訴人新台幣（下同）二百零五萬元，及自起訴狀
    繕本送達之翌日起（即民國八十八年一月十三日）至清償日止按年息百分之五計
    算之利息。
  (三)請准供擔保宣告假執行。
二、陳述：除與原判決記載相同者，予以援用外，補陳略稱：
  (一)上訴人與林啟文之合作事宜，亦係在被上訴人受託買賣股票之範圍。
  (二)否認被上訴人所辯與林啟文合作款二百零五萬元係自其戶頭領出現金交予上訴人
    ，且該款項確未返還予上訴人。
  (三)被上訴人「拿其為上訴人保管之款項中之二百零五萬元，來給付其本應給付上訴
    人與林啟文合作投資所得二百七十萬元」，顯係無法律上之原因受有利益，致上
    訴人受有損害，上訴人自得依不當得利之規定，請求被上訴人返還利益。
三、證據：除援用原審之立證方法外，補提：被上訴人於本院八十八年上字第九二五
    號判決所提書狀節本（見本院卷第三十六頁）、帳冊（見本院卷第三十七至五十
    頁）、被上訴人八十七年五月十二日、八十八年三月十八日書狀節本（見本院卷
    第六十二至六十七頁）、被上訴人八十七年一月十五日陳報狀（見本院卷第六十
    八、六十九頁）等件影本為證。
乙、被上訴人方面：
  (一)駁回上訴。
  (二)如受不利判決，願供擔保，請准宣告免為假執行。
二、陳述：除與原判決記載相同者，予以援用外，補陳略稱：
  (一)上訴人與林啟文之合作，係其雙方間之行為，與被上訴人無涉，並無委任關係，
    更無不當得利。
  (二)支付予上訴人之二百萬元，係被上訴人由自己存摺提領現金交予上訴人，另外五
    萬元係由上訴人轉告被上訴人交給林啟文，且「洪惠冠支票」面額二百七十萬元
    ，非上訴人主張之二百零五萬元，顯見該支票之支出與上訴人主張不同，被上訴
    人並無不當得利。
  (三)兩造間就本件之金額業經結算，有被上訴人領款之存摺影本及日記帳本可證。
三、證據：除援用原審之立證方法外，補提：被上訴人領款之存摺及日記帳影本（見
    本院卷第五十四、五十五頁）。
丙、本院依職權調閱本院八十八年上字第九二五號卷宗。
    理    由
一、上訴人主張：伊前曾委由被上訴人投資股市，嗣兩造於八十一年七月卅一日會帳
    ，立有協議書，伊與林啟文合作款項二百零五萬元，被上訴人並未返還，迨於另
    案訴訟中始發現，故會帳顯有錯誤，因雙方已無委任關係存在，爰依據不當得利
    之法律關係，請求被上訴人給付二百零五萬元及自起訴狀繕本送達翌日起至清償
    日止之法定遲延利息。被上訴人則否認協議書之真正，並以伊已將上訴人委任投
    資股票之金額全數返還上訴人，並無不當得利情事等語，資為抗辯。
二、上訴人主張兩造於八十一年七月三十一日之前，曾由伊交付金錢委託被上訴人投
    資股市之事實，業據上訴人提出日記帳影本一件為據（見本院卷第三十七至五十
    頁），並為被上訴人所不爭執，自堪信為真實。
三、按無法律上之原因而受利益，致他人受損害者，應返還其利益。雖有法律上之原
    因，而其後已不存在者，亦同，民法第一百七十九條定有明文。本件兩造已於八
    十一年七月三十一日會帳終止委任關係，此為上訴人所自承之事實，兩造委任關
    係既於會帳時業已終止，而終止乃係當事人本於終止權，使繼續之契約關係，向
    將來消滅之一方意思表示，於終止前之委託投資之委任關係，並不因會帳或協議
    終止而「溯及失效」。是本件縱然上訴人上開主張為真實，惟被上訴人受領上開
    二百零五萬元之當時，係基於兩造間之委任法律關係，且該委任關係並不因會帳
    或協議使之溯及失效，是其受領並非無法律上之原因，核與民法第一百七十九條
    不當得利規定之要件有間。從而，上訴人依不當得利之法律關係，請求被上訴人
    返還二百零五萬元，洵無理由。
四、綜上所述，上訴人本於不當得利之法律關係，請求被上訴人給付二百零五萬元及
    自起訴狀繕本送達翌日起至清償日止之法定遲延利息，為無理由，不應准許。原
    審為上訴人敗訴之判決，並駁回其假執行之聲請，並無不合。上訴意旨指摘原判
    決不當，求予廢棄改判，為無理由，應予駁回。
五、本件事證已臻明確，兩造其餘攻擊、防禦方法及所為之立證，經本院審酌後，認
    與本判決所為上述論斷結果不生影響爰不一一予以論述，附此敘明。
六、據上論結，本件上訴為無理由，依民事訴訟法第四百四十九條第一項、第七十八
    條，判決如主文。
中      華      民      國    八十九    年      二      月      一      日
                                臺灣高等法院民事第十六庭
                                    審判長法  官  阮  富  枝
                                          法  官  葉  勝  利
                                          法  官  周  美  月
右正本係照原本作成。
上訴人如不服本判決，應於收受送達後二十日內向本院提出上訴書狀，其未表明上訴
理由者，並應於提出上訴後二十日內向本院補提理由書狀（均須按他造當事人之人數
附繕本）。
中      華      民      國    八十九    年      二      月      三      日
                                          書記官  洪  雪  娥


司法院資訊處製作；財團法人民間司法改革基金會備份。
